臺灣臺北地方法院民事判決　　　　　　 93年度保險字第146號
　 原　　　告　乙○○
　 特別代理人　甲○○
　 訴訟代理人　丙○○
　 被　　　告　三商美邦人壽保險股份有限公司
　 法定代理人　劉中興
　 訴訟代理人　丁○○
上列當事人間給付保險金事件，本院於中華民國九十四年五月十
二日言詞辯論終結，判決如下：
    主  文
被告應給付原告新台幣壹佰萬元及自民國九十三年九月九日起至
清償日止，按年息百分之五計算之利息。
訴訟費用由被告負擔。
本判決於原告以新台幣參拾參萬參仟元供擔保後，得假執行。但
被告如以新台幣壹佰萬元為原告預供擔保後，得免為假執行。
    事實及理由
一、被告之法定代理人原為陳河東，嗣於民國（下同）93年12月
    17日變更為劉中興，並由其具狀聲明承受訴訟，核無不合，
    應予准許之。
二、原告主張：原告之兄張啟榮於民國（下同）90年7月31日，
    向被告投保祥安終身壽險，約定主約壽險保額新台幣（下同
    ）250,000元，附約傷害保險1,000,0 00元（下稱系爭保險
    契約），並約定以原告為受益人。惟被保險人張啟榮於92年
    6 月21日，在工作住處浴室滑倒撞擊到頭部，經送行政院國
    軍退除役官兵輔導委員會台中榮民總醫院（下稱台中榮民總
    醫院）急救無效，而於同年同月22日去世。嗣後，原告依前
    開系爭保險契約約定，向被告公司請求意外險之理賠金，詎
    料被告竟以被保險人之死因係高血壓及癲癇等遺傳疾病所致
    而非意外死亡，而拒絕理賠意外險之1,000, 000元理賠金。
    惟依臺灣彰化地方法院檢察署（下稱彰化地檢署）所開具之
    相驗屍體證明書所載，被保險人之死亡種類：「意外」、直
    接引起死亡之疾病或傷害：甲「顱內出血」、先行原因（若
    有引起上述死因之疾病或傷害）：乙「跌倒」（甲之原因）
    、丙「E885（I.C.D/9）」（乙之原因）。可知被保險人之
    直接引起死亡之傷害係顱內出血，而起引之原因為跌倒，根
    據國際疾病死因分類碼「E8 5（I.C.D/9）」係指「Falls（
    E880 -E888）on same level slipping；tripping；or
    stumbling（E885），其中譯內容為「因滑動、被東西絆到
    、失足，導致跌倒在平地上。」，故被保險人之死因係意外
    跌倒造成腦出血身亡。又被保險人及其家族並無高血壓及癲
    癇等遺傳性病史存在，被告雖辯稱依台中澄清醫院之病歷摘
    要、台中榮民總醫院病歷摘要及診斷書可知被保險人有癲癇
    、高血壓等之相關疾病，惟被保險人當時係因為車禍外傷造
    成高血壓，其並無高血壓之病狀；且醫生亦曾表示人於瀕臨
    死亡時可能會有類似癲癇之症狀產生，故被告公司以被保險
    人生前有遺傳性高血壓及癲癇等疾病為理由，拒絕理賠，實
    依法無據。並聲明：「(一)被告應給付原告1,000,000元，及
    自起訴狀繕本送達之翌日起至清償日止按週年利率5%計算之
    利息。(二)原告願供擔保請准宣告假執行。」。
三、被告則辯以：綜觀本案相關資料所示，尚不能即論斷被保險
    人確屬意外跌倒身故，因依系爭保險契約條款中「意外傷害
    事故」之定義係為「非由疾病引起之外來突發事故」，而本
    件彰化地檢署檢察官開立之相驗屍體證明書係依刑事訴訟法
    第218條之規定應為確認保戶身故且無偵查犯罪之虞之行政
    相驗，原告所附相驗屍體證明書死亡種類雖勾選「意外」，
    但與系爭保險契約所稱「意外」定義並非相符；該證明書「
    死亡原因」丙雖載ICD碼E855「滑倒、失足、被東西絆倒等
    」皆統一歸屬「跌倒」，但並未驗斷被保險人跌倒究係因外
    來突發之力所導致抑或內在疾病、體況不佳所致昏厥造成，
    亦有可能因路面障礙物、光線照明不足、或因身體衰弱、自
    身疾病因素如貧血、高血壓、癲癇等所致，故尚難謂跌倒即
    必因外來突發之外力所造成；而「死亡原因」甲「顱內出血
    」並非僅意外跌倒撞擊可致，亦有可能因高血壓腦溢血、腦
    動脈瘤破裂等因素造成。又該驗斷書所載當時之勘驗結果，
    被保險人僅右枕骨部4×3cm血腫，依常理，一般人若處於意
    識清楚狀態下，一旦向後跌倒時，必定引發生理的反射動作
    去抓、握、扶可供支撐之物，或無可支撐物，至少身體會向
    上弓起而以臀部著地，以避免身體受創，從而，縱仍跌倒，
    當不只一處會受傷。本件被保險人僅頭部右枕骨部有血腫，
    可認應係處於意識不清或無意識之狀態，始有垂直向後倒地
    之情形，而其無意識狀態，或可能出於酒精、藥物或疾病發
    作，惟前者已經排除，則疾病發作所致可能性極高，又事故
    現場照片亦顯示該浴室空間狹小，若純因意外跌到應不易造
    成前述情形，故被告依據急救病歷推測被保險人當時應係疾
    病發作致意識不清而跌倒撞擊頭部，應屬合理。又依台中澄
    清醫院之91年9月1日病歷摘要可知被保險人有高血壓性心臟
    病，及依台中榮民總醫院病歷摘要及診斷書已明確載明被保
    險人有癲癇、高血壓等相關疾病，並無任何其他有關意外跌
    倒致死之事故描述及傷害診斷；依此觀之，被保險人確係因
    高血壓、腦出血等疾導致顱內出血而身故，非因意外跌倒致
    顱內出血而身故，故原告僅以相驗屍體證明書即認被保險人
    因顱內出血係「跌倒」所致之意外死亡，實有不符。故本件
    保險事故雖其驗斷書及相驗屍體證明書載明被保險人意外跌
    倒致顱內出血死亡，惟觀現有病歷資料所示，皆無任何相關
    意外之紀錄及檢查報告，實難認被保險人即因意外跌倒所致
    。綜上所述，依驗斷書及相驗屍體證明書所載，尚不能證明
    保險事故係意外所致，被告依約拒絕給付意外身故保險金，
    於法未有不合云云等語置辯。並聲明：「(一)原告之訴駁回。
    (二)如受不利之判決，願供擔保請准宣告免為假執行。」。
四、兩造不爭執事項：
（一）被保險人張啟榮為66年7月1日生，於90年7月31日向被告
      公司投保祥安終身壽險，約定主約壽險保額250,000 元，
      附約為個人傷害保險附約意外險1,000,000元，並約定以
      原告為受益人。
（二）嗣被保險人張啟榮於92年6月21日晚間約22時許在其位於
      台中縣大肚鄉○○路164巷52號住處之浴室洗澡時，為訴
      外人即其兄張啟明發現倒臥於浴室並已昏迷，張啟明隨即
      將其送至台中榮民總醫院急救。惟經治療仍未見起色，而
      於同月22日死亡，依彰化地檢署檢察官所開具之相驗屍體
      證明書記載：死亡種類為意外；(十一)死亡原因：1.直接引起
      死亡之疾病或傷害：甲、顱內出血，先行原因：乙、跌倒
      （甲之原因）丙、E885(I.C.D.-9)（乙之原因）。
五、兩造爭執之事項及本院之論斷：
（一）按依系爭個人傷害保險附約第5條約定：被保險人於本附
      約有效期限內，因遭受意外傷害事故，致其身體蒙受傷害
      而致殘廢或死亡時，依照本附約的約定，給付保險金。前
      項所稱意外傷害事故，指非由疾病所引起之外來突發事故
      。是本件爭點即為造成被保險人張啟榮死亡之原因是否為
      疾病所引起之外來突發事故？
（二）按意外傷害或死亡之定義，學說有原因說及結果說之區別
      ，如採結果說，不問原因是否出於意外，若於結果出於意
      外者，即屬意外傷害或意外事故，但採原因說時，必須導
      致傷害或死亡之外界原因係出於意外者，方屬意外事故，
      若結果出於意外，而原因非出於意外者仍非意外傷害或死
      亡。本件系爭保約附約第5條第2項就「意外傷害」之定義
      為「非由疾病引起之外來突發事故」，解釋上係採原因說
      ，而非結果說，前開約定所稱「外來突發事故」須一為「
      外來的」，即限定引起事故之原因出於自身以外之事故；
      二為「突發的」，即外在環境急速的變化，致不可預期或
      出於預料之外，於滿足此二條件，始能謂係外來而突發之
      事故。
（三）經查，原告主張啟榮係因於前揭時地在浴室不慎跌倒之意
      外導致顱內出血而死亡，業據提出彰化地檢署92年度相字
      第393號相驗屍體證明書為證，並舉證人即現場將張啟榮
      送醫之張啟明為證。經本院調取該相驗案卷，依驗斷書上
      所載，張啟榮之右枕骨有4×3公分之血腫，全身無其他外
      傷，至相驗屍體證明書上則記載：死亡種類為意外；(十一)死
      亡原因：1.直接引起死亡之疾病或傷害：甲、顱內出血，
      先行原因：乙、跌倒（甲之原因）丙、E885(I.C.D.-9)（
      乙之原因）。另參以張啟明則證稱：當時我與張啟榮都住
      在宿舍，張啟榮晚上八點多說要洗澡，八點到九點之間他
      進去浴室，進去之後沒多久我就聽到碰一聲，我當時在二
      樓，他在三樓，我聽到碰一聲之後，我到三樓浴室敲門，
      他沒有回應，我聽到水聲覺得奇怪就開門進去，看到他倒
      在浴室地上，水還在流。我發現他躺在浴室，沒有流血，
      但是後腦腫起來，沒有看到明顯的外傷等語。依前揭證據
      應足以推定張啟榮之致死原因顱內出血係因意外跌倒所致
      。
（四）被告雖以前揭情詞辯稱張啟榮之死亡係因高血壓或心臟病
      所引起之顱內出血所致，惟查：
  １、按前揭相驗屍體證明書要屬公文書，依民事訴訟法第355
      條第1項之規定，具有推定效力。則被告自應舉證證明本
      件被保險人張啟榮致死原因為內在疾病引起之昏厥導致跌
      倒，始足以推翻相驗證明書所載內容，被告雖辯以該驗斷
      書所載當時之勘驗結果，被保險人僅受有右枕骨部4×3cm
      血腫，依常理，可認應係處於意識不清或無意識之狀態，
      而垂直向後倒地之情形所致，再以事故現場照片顯示該浴
      室空間狹小，若純因意外跌倒應不易造成前述情形，故依
      據急救病歷推測被保險人當時應係疾病發作致意識不清而
      跌倒撞擊頭部云云，然查，常人處於意識不清或無意識之
      狀態而倒地是否均呈垂直狀態，未見被告提出任何實驗或
      科學報導舉證以實其說，自無所謂常情可言；反之，一般
      人因意外向後滑倒，不及防備而致後腦部先為著地，導致
      無明顯外傷之腦內出血之情形，亦事屬可能。而張啟榮倒
      臥之浴室空間狹小與其跌倒後是否可能造成顱內出血間之
      物理關連性，亦未據被告提出佐證，自難僅憑被告空言推
      測即予採信。
  ２、被告又舉台中澄清醫院之91年9月1日病歷摘要辯稱被保險
      人有高血壓性心臟病，及依台中榮民總醫院病歷摘要及診
      斷書已明確載明被保險人有癲癇、高血壓等相關疾病，並
      無任何其他有關意外跌倒致死之事故描述及傷害診斷云云
      ；惟依被告所提被保險人於台中中港澄清醫院病歷摘要中
      雖曾記載於92年2月14日張啟榮曾至心臟內科就診，經診
      斷有高血壓性心臟病之病史（見本院卷第110頁）；而台
      中榮民總醫院之診斷書之診斷亦載有「癲癇、高血壓及相
      關疾病、腦出血」等語，惟張啟榮固曾有高血壓心臟病之
      病史，惟其身故時年僅二十四歲，該疾病是否已嚴重至可
      引發腦出血，以及其跌倒是否確係因高血壓所致腦出血昏
      迷所致，均未見被告舉證證明，委難信取。再者，經本院
      函詢台中榮民總醫院，其可否判斷該證明書診斷結果是因
      病人自發性疾病引起或是因跌倒外傷所致，據該院函覆稱
      ：病患於急診發生之癲癇、高血壓、心跳不穩定、主要是
      因腦內出血引起之症狀，但是否為自發性或跌倒外傷引起
      ，無法判定，一切影像結果均為治療之參考，不能百分之
      百判定發生出血之原因等語（見本院卷第143頁）。可見
      前揭診斷證明書所載診斷結果係張啟榮腦出血後之狀態，
      而非起因，是被告辯稱據前揭診斷書可判定張啟榮之腦出
      血係因其高血壓所致云云，亦無足取。
  ３、綜上，腦部受撞擊外傷為顱內出血之成因之一；而本件被
      保險人張啟榮死亡前已有證人聽聞其於浴室內跌倒，其後
      腦部又有血腫狀況，送醫急救後並出現腦出血之症狀，其
      死亡原因，應係外力撞擊頭部後，導致顱內出血而死亡，
      依前揭有關原因說之說明，要屬於外來突發事故之意外，
      應堪以認定。
六、按系爭保險附約第6條第1項約定：被保險人於本附約有效期
    間內遭受第5條約定的意外傷害事故，自意外傷害事故發生
    之日起一百八十日以內死亡者，本公司按保險金額給付身故
    保險金，本件被保險人張啟榮於92年6月21日發生意外事故
    ，而於翌日死亡，已符合前揭保險金之要件，原告並已申請
    被告理賠，並於93年3月3日遭被告所拒，亦有被告拒絕理賠
    函一件在卷足憑（見本院卷第8頁），從而，本件受益人即
    原告依系爭保險契約，請求被告給付保險金1,000,000元及
    自起訴狀繕本送達翌日即93年9月9日起至清償日止，按週年
    利率百分之五計算之法定遲延利息，為有理由，應予准許。
七、兩造陳明願供擔保請為宣告假執行或免為假執行，經核均與
    規定相符，爰分別酌定相當之擔保金額予以宣告。
八、至兩造其餘攻擊防禦方法及未經援用之證據，經本院審酌後
    ，認均不影響本判決之結果，爰不一一再予論述，附此敘明
    。
九、據上論斷：原告之訴為有理由，並依民事訴訟法第78條、第
    390條第2 項、第390條第2 項，判決如主文。
中　　華　　民　　國　　94　　年　　6　　月　　 7　　日
                  民事第一庭    法　官　王貞秀
以上正本係照原本作成
如對本判決上訴，須於判決送達後20日內向本院提出上訴狀
中　　華　　民　　國　　94　　年　　6 　 月　 　7　　日
                    　　　　　　書記官　劉寶鈴
附錄法條：
民事訴訟法第392條
法院得宣告非經原告預供擔保，不得為假執行。
法院得依聲請或依職權，宣告被告預供擔保，或將請求標的物提存而免為
假執行。
依前項規定預供擔保或提存而免為假執行，應於執行標的物拍定、變賣或
物之交付前為之。
